【裁判字號】    98,訴,668
【裁判日期】    990211
【裁判案由】    偽造有價證券等
【裁判全文】
臺灣桃園地方法院刑事判決               98年度訴字第668號
公  訴  人  臺灣桃園地方法院檢察署檢察官
被      告  丙○○
指定辯護人  本院公設辯護人林銘宏
上列被告因偽造文書等案件，經檢察官提起公訴（98年度偵緝字
第163 號），及民國98年6 月8 日本院準備程序期日當庭追加起
訴，本院判決如下︰
    主  文
丙○○被訴盜用印文、偽造有價證券、侵占部分，均無罪。
追加起訴丙○○於當票上偽造乙○○姓名、指印部分公訴不受理
。
    理  由
甲、無罪部分
一、公訴意旨略以：被告丙○○於民國94年6 、7 月間，在告訴
    人即被告前妻乙○○位於中壢市○○○街15之2 號6 樓住處
    ，因生意週轉，向乙○○商借票面金額分別為30萬元及20萬
    元之新竹商業銀行東內壢分行（下稱新竹商銀，現已由渣打
    銀行併購）支票存款帳號17703 號之支票各1 張，乙○○於
    親自簽發30萬元之支票後，將只剩空白支票1 張之支票簿及
    原留印鑑，交予丙○○，授權丙○○自行簽發另1 張20萬元
    之支票，詎丙○○竟不知足，於取得上開支票本及乙○○之
    原留印鑑後，竟意圖為自己不法之所有，未經乙○○同意，
    先後於94年12月16日、95年4 月21日、5 月24日，擅自以用
    完之上開支票簿票根及乙○○之原留印鑑，持往新竹商銀東
    內壢分行，盜用乙○○印文，向該銀行申請續用支票本共3
    本（94年12月16日領用之支票票號AA0000000-0000000 號；
    95 年4月21日領用之支票票號AA0000000-0000000 號；95年
    5 月24日領用之支票票號AA0000000-0000000 號），並未經
    乙○○同意，盜用乙○○印文，偽造簽發上開領用之支票共
    63 張 ，金額高達1 千餘萬元，足生損害於乙○○。復於95
    年5 月間某日，受託代售前妻乙○○所有之車號8670-KV 號
    自用小客車，竟意圖為自己不法之所有，變易持有為所有之
    意思，於同年月4 日，將上開汽車持往桃園縣中壢市○○路
    102 號之新民當鋪，典當新臺幣20萬元後予以侵占入己，因
    認被告涉犯刑法第217 條第2 項、第201 條、第335 條第1
    項之盜用印文、偽造有價證券、侵占等罪嫌。
二、按犯罪事實應依證據認定之，無證據不得推定其犯罪事實；
    次按不能證明被告犯罪或其行為不罰者，應諭知無罪之判決
    ，刑事訴訟法第154 條第2 項、第301 條第1 項，分別定有
    明文。再按認定不利於被告之事實，須依積極證據，苟積極
    證據不足為不利於被告事實之認定時，即應為有利於被告之
    認定，更不必有何有利之證據，最高法院30年上字第816 號
    著有判例；再按事實審法院對於證據之取捨，依法雖有自由
    判斷之權，然積極證據不足證明犯罪事實時，被告之抗辯或
    反證縱屬虛偽，仍不能以此資為積極證據應予採信之理由，
    又認定犯罪事實應依證據，為刑事訴訟法所明定，故被告否
    認犯罪事實所持之辯解，縱屬不能成立，仍非有積極證據足
    以證明其犯罪行為，不能遽為有罪之認定，最高法院30年上
    字第482 號、30年上字第1831號判例可資參照。
三、經核公訴人認定被告二人上開犯罪，無非係以下開起訴書所
    載之證據清單之證據為其主要論據：
    (1)、盜用印文及偽造有價證券罪嫌部份：
┌──┬──────────┬────────────┐
│編號│證據方法            │ 待證事實               │
├──┼──────────┼────────────┤
│ 1  │被告丙○○之自白    │坦承：經告訴人乙○○同意│
│    │                    │擅自領用支票簿3本，並簽 │
│    │                    │發支票金額高達上千萬元之│
│    │                    │事實。但辯稱：伊領用3本 │
│    │                    │支票簿時，銀行會通知告訴│
│    │                    │人云云。惟查：被告未經告│
│    │                    │訴人同意領用支票，及盜用│
│    │                    │告訴人印文簽發支票之行為│
│    │                    │即構成盜用印文及偽造有價│
│    │                    │證券罪，銀行是否將領用支│
│    │                    │票之事通知告訴人，與上開│
│    │                    │犯罪之成立無涉；況經本署│
│    │                    │向新竹商銀查詢結果，該行│
│    │                    │回覆稱：並無通知告訴人關│
│    │                    │於被告前往領用支票本使用│
│    │                    │之情事，被告所辯與事實不│
│    │                    │符，顯是卸責之詞，不足採│
│    │                    │信。                    │
├──┼──────────┼────────────┤
│ 2  │告訴人乙○○之指訴  │指稱：伊第1本支票簿剩2張│
│    │                    │時，有簽發1張30萬元支票 │
│    │                    │交付被告，並交付最後1張 │
│    │                    │空白支票及私章予被告，授│
│    │                    │權被告簽發20萬元面額，惟│
│    │                    │第2本以後之支票簿，伊並 │
│    │                    │未授權被告領用，銀行也未│
│    │                    │告知等語。              │
├──┼──────────┼────────────┤
│ 3  │新竹商銀（帳號17703 │被告領用告訴人支票簿之事│
│    │）領用票據明細查詢單│實。                    │
├──┼──────────┼────────────┤
│ 4  │新竹商銀東內壢分行渣│被告領用告訴人支票簿之領│
│    │打商銀SCB字第0960001│用日期暨支票票號明細、經│
│    │7號函、渣打商銀東內 │開立提示之支票影本。    │
│    │壢字第09700164號函  │                        │
├──┼──────────┼────────────┤
│ 5  │本署公務電話紀錄單  │被告辯稱：伊領用3本支票 │
│    │                    │簿時，銀行會通知告訴人云│
│    │                    │云。                    │
│    │                    │經本署向新竹商銀查詢結果│
│    │                    │，該行答稱：並無通知告訴│
│    │                    │人關於被告前往領用支票本│
│    │                    │使用之情事，被告所辯與事│
│    │                    │實不符，顯是卸責之詞，不│
│    │                    │足採信。                │
└──┴──────────┴────────────┘
(2)、侵占罪嫌部份：
┌──┬──────────┬────────────┐
│編號│證據方法            │ 待證事實               │
├──┼──────────┼────────────┤
│ 一 │被告丙○○於偵訊時之│被告持上揭車輛向新民當鋪│
│    │供述                │典當之事實              │
├──┼──────────┼────────────┤
│ 二 │告訴人乙○○之指訴  │全部犯罪事實            │
├──┼──────────┼────────────┤
│ 三 │易銷贓場所資料、車籍│車號8670-KV號汽車為告訴 │
│    │資料、當票影本各1份 │人所有，然遭被告侵占持向│
│    │                    │新民當鋪典當之事實      │
└──┴──────────┴────────────┘
四、訊據被告丙○○固承認有於95年4 月21日以告訴人乙○○之
    本件支票帳戶之印章領用票號AA0000000-0000000 號之支票
    本，又於95年5 月24日以同樣方式領用票號AA0000000-0000
    000 號之支票本，共計二本，伊亦有將車號8670-KV 號自小
    客車當予新民當鋪，然堅決否認有何上開犯行，辯稱：告訴
    人上開支票帳戶之所以開立是因為要供伊與告訴人共同經營
    餐廳使用，94年12月16日領用之支票票號AA0000000-000000
    0 號之支票本係告訴人所領用的，伊與告訴人經營的餐廳收
    掉後，因伊要經營車行，所以伊向告訴人借票，告訴人就將
    94年12月16日領用之支票本交給伊使用，交給伊之時，該支
    票本尚餘22張支票，伊用完該支票本後，伊有經過告訴人同
    意再於95年4 月21日領用票號AA0000000-0000000 號之支票
    本，告訴人亦同意伊使用簽發該本支票，該本支票用完後，
    伊認為因告訴人先前就已同意伊去領用支票本，所以伊又於
    95年5 月24日領用票號AA0000000-0000000 號之支票本共二
    本；車號8670-KV 號自小客車本來就是伊貸款買來的，亦是
    伊在繳納貸款，只是用告訴人之名義登記；告訴人是因為有
    支票債權人向其催討票款，其為了自保才會提出本件告訴等
    語。
五、經查：
(一)、證據能力：
  (1)按被告以外之人於偵查中向檢察官所為之陳述，除顯有不可
    信之情況者外，得為證據，刑事訴訟法第159 條之1 第2 項
    定有明文。查證人乙○○於96年2 月14日、96年7 月5 日、
    96年9 月19日檢察官偵查中於供前具結所為之陳述，係檢察
    官依法訊問，復無其他事證足資認定其等於檢察官訊問時有
    受違法取供情事，並無何特別不可信之情況，且被告及辯護
    人於本院審理程序中亦不爭執其等證據能力，是依上開規定
    均有證據能力，而得作為本案之證據。
  (2)卷附之渣打銀行東內壢分行歷次就告訴人之支票帳戶所陳報
    之該支票帳戶領用支票、實際開立使用之情形、法務部票據
    信用資訊連結作業、退票理由單，均係渣打銀行東內壢分行
    、台灣票據交換所於日常之作業中，就支票帳戶持有人使用
    支票之實際情形之紀錄文書，亦無遭偽變造等之顯不可信之
    情況，依刑事訴訟法第159 條之4 第2 款之規定，自有證據
    能力。
(二)、實體部分：
  (1)證人甲○○於本院98年10月8 日審理時證稱被告曾向伊借款
    30萬元，並開立告訴人名義之面額30萬元之支票，該支票正
    面有告訴人之簽名，並當庭提出經退票之票號AA0000000 號
    之告訴人上開支票帳戶之支票乙紙正本為證（經本院影印後
    附卷），該支票正面之「乙○○」簽名之字體經與告訴人歷
    次偵訊筆錄之簽名及告訴人於94年5 月11日所領用之第一本
    支票本經回籠之25張支票（見98年度偵緝字第682 號第145
    頁至174 頁）之票面上「乙○○」簽名之字體比對，明顯相
    符，本院當庭提示票號AA0000000 號之支票予證人乙○○當
    庭辨認，其先稱該支票之簽名為其所簽，後又稱不是其所簽
    ，再稱其不敢確定是否為其所簽，對其自己名義之簽名筆跡
    竟有如斯之不同意見陳述，其之證述無非推卸其之票據責任
    甚明。再查，票號AA0000000 號之支票係94年12月16日領用
    之支票本之第三張支票，可見該次（第二次）所領用之支票
    本為告訴人所親自領用，且至少該支票本第一張至第三張之
    支票為其所親自開立，之後才將支票本交予被告使用，而告
    訴人將該支票本交予被告之時，該次（第二次）所領用之支
    票本尚餘22張支票，告訴人於96年7 月5 日偵訊時竟證稱伊
    於95年6 月間同意將2 張支票借予被告，其中1張 由其開立
    30萬元之面額，另1 張支票由其同意被告自行開立面額20萬
    元，當時伊將該2 張支票交予被告時，該2 張支票是該支票
    本最後2 張，顯與客觀事實不符，反而被告所辯核與客觀事
    實相符。
  (2)告訴人既於96年7 月5 日偵訊時證稱伊曾於95年6 月間借予
    被告一張20萬元面額之支票，則此張支票究係第幾本支票本
    之支票，即有研求之必要。依卷附之渣打銀行東內壢分行97
    年7 月25日渣打商銀東內壢字第09700164號函所陳報之於94
    年12月16日、95年4 月21日、95年5 月24日所申領之支票本
    （即第二次、第三次、第四次領用之支票本），經開立提示
    之支票影本63張，及該分行98年2 月19日渣打商銀東內壢字
    第09800034號函所陳報之94年5 月11日領用之第一本支票本
    共25張之回籠支票（依渣打銀行東內壢分行98年11月25日渣
    打商銀東內壢字第09898001號函，該分行上開所陳報之支票
    中，並不包括經提示但退票之支票），及卷附之法務部票據
    信用資訊連結作業顯示之告訴人上開支票帳戶所有經提示遭
    退票之支票，僅有一張係面額20萬元之支票（即全部經提示
    兌領及退票之支票中，僅有一張係面額20萬元之支票），而
    依卷附之法務部票據信用資訊連結作業顯示，該支票之退票
    日期為95年7 月28日，票號為000000000 號，該支票應即為
    告訴人上開所稱借予被告之20萬元支票，依該支票之票號，
    該支票係屬95年5 月24日所申領之第四本支票本，是可見告
    訴人即使到最後一本即第四本支票本之支票亦仍有同意被告
    使用之情形，其竟於偵查中指述及證述第四本支票本係被告
    未經其同意而領用云云，核無可信。
  (3)告訴人於95年9 月4 日向檢察官指訴伊於92年3 月17日與被
    告離婚，因為要讓被告可以到伊家裡照顧小孩的關係，伊於
    95年1 月有給被告家裡的鑰匙，伊到95年6 月中發現伊之支
    票跳票，伊問被告，被告承認支票是被告到伊家中拿的，伊
    之支票本當時還剩2 張支票，而且被告還未經伊同意，自己
    到銀行領用新的支票本云云；又於96年2 月14日偵訊時指訴
    被告偷伊2 張支票及盜用伊之名義領用支票本云云；後於96
    年6 月14日偵訊時改稱2 張支票是伊同意下交給被告的；又
    於96年7 月5 日偵訊時先證稱被告拿取伊之印章沒有經過伊
    同意，旋即於同日偵訊時改稱被告向伊稱做生意要週轉，所
    以伊把剩下2 張的支票本交給被告，伊自己在其中一支票上
    開30萬元面額，另一張被告說被告會開20萬元，伊就把印章
    交給被告云云；再於96年9 月19日偵訊時證稱被告於95年3
    、4 月間，在仁德五街的家中向伊說生意需要週轉，叫伊一
    定要幫忙，伊因大家夫妻一場，所以將僅剩之2 張支票之支
    票本及印章交予被告，被告當時說要用支票，叫伊整本支票
    給被告用云云；又於本院98年10月8 日審理時證稱「（檢察
    官問：你交給被告之支票本和支票的印章目的為何？）那時
    被告正在做生意他要週轉，因為他自己信用有瑕疵，他要用
    我的支票作汽車買賣，所以請我將支票簿、支票的印章交給
    他。」、「（檢察官問：你交給他的時候，是否已經剩下最
    後一張空白支票，並授權他可以開立票面金額二十萬元？）
    我不知道剩下幾張，因為時間已經很久了，我亦忘記是否有
    同意他開立二十萬元的支票，我沒有授權給被告可以自己開
    立支票金額，第一張的支票他有跟我說要開立多少面額的支
    票，當時我有同意第一張他自行開立該金額。」、「（檢察
    官問：你支票本及印章交給被告，開立票據後，為何沒有將
    支票本存根、印章拿回來？）因為當時被告說他還要繼續用
    票，但是我不知道是不是只要他有我的印章，他就可以申請
    新的支票本，所以印章及票根才會一直在被告那裡。」云云
    。由以上可知，告訴人初則稱被告係在離婚後利用持有告訴
    人家中鑰匙之機會至其家中竊取尚有2 張支票之支票本及印
    章，後稱其有同意借該2 張支票，然因第2 張支票之面額授
    權由被告自行填載，所以將印章交付被告，嗣後再改稱伊同
    意被告向伊借支票本，所以將僅剩2 張支票之支票本及印章
    均交付被告，最後於本院陳稱因為被告說還要繼續用票，所
    以印章沒有拿回來，此等說法不僅前後相互矛盾，指訴無可
    採之處，尚有構陷被告入罪之嫌，且若告訴人最後於本院之
    上開證詞若屬實，則告訴人於支票本之最後二張支票同意借
    予並交予被告後，仍因被告向其說還要繼續用票，所以不將
    印章取回，則其當然有同意被告續領新的支票本使用之意思
    ，豈能推稱「我原本以為他要再領新的支票簿必須經過我」
    （見告訴人於本院98年10月8 日審理證詞）？況如上開(1)所
    述，告訴人交予被告使用之2 張支票，絕非係支票本之最後
    2 張，其中1 張票號AA0000000 號之支票且係94年12月16日
    領用之支票本之第三張支票，此與告訴人上開指述及證述相
    去甚遠，告訴人不能以時間久遠而推稱不復記憶或記憶錯亂
    。
  (4)再告訴人向檢察官指訴稱其僅領過一次支票本，然卻於本院
    98年11月19日審理時證稱「好像開戶領一次（支票本），後
    來我又領過一次…」、「（審判長問：你交給被告哪些東西
    ？）支票、印章。我第二本支票簿我只開了二張支票，就將
    整個支票簿交給被告。」、「（審判長問：給甲○○的AA00
    00000 票號的支票，是否是你開的？）如果是我有簽名，就
    是我開的，好像是開完這張支票後，就將支票簿交給被告。
    」、「（審判長問：你交付你所剩餘的空白支票給被告共有
    22張，你是否授權被告簽發使用？）交給他的這本支票簿，
    就是有授權被告使用。」等語。至此，告訴人完全推翻其之
    前所稱其同意借予被告之2 張支票係支票本最後2 張支票、
    其僅領過1 本支票本、除上開2 張支票外其餘支票均係被告
    未經同意而開立之說法，益見其之指訴及證詞，係隨檢察官
    偵查及本院審理中不斷發現新之證據，經告訴人當庭與被告
    、證人甲○○對質及當庭提示相關文書證據而不斷改變，其
    之指訴存有重大瑕疵，其指稱被告未經其同意而領用支票本
    ，並盜用其印章偽造支票云云，無足採信，反而，被告所辯
    告訴人係因為欲避票據責任而為本件告訴，較為可採（告訴
    人所涉誣告、偽證罪嫌，應由檢察官偵辦之）。
  (5)證人乙○○於本院98年10月8 日審理時證稱8670-KV 號自小
    客車是以貸款方式買來的，是登記為伊所有，大部分時間都
    是被告在使用，車子貸款是被告繳的等語，是被告所辯8670
    -KV 號自小客車本來就是伊貸款買來的，亦是伊在繳納貸款
    ，只是用告訴人之名義登記等語，核與事實相符，依此，
    8670-KV 號自小客車之登記所有人雖為乙○○，然實際所有
    人為被告，被告當然有權利為任何處分包括本件典當之行為
    在內，核與侵占無涉。
    此外，復查無其他證據，足以證明被告有何公訴人所指前開
    盜用印文、偽造有價證券、侵占等之犯行，其之該項犯罪尚
    屬不能證明，衡諸首開法條及判例要旨，自應依法諭知被告
    無罪之判決。
乙、公訴不受理部分
一、檢察官98年6 月8 日本院準備程序期日當庭追加被告於95年
    8 月29日（應係95年5 月4 日之誤）之當票存根聯所簽之「
    乙○○」姓名、指印，認被告另涉犯刑法第216 條、第215
    條之罪嫌。
二、經查：「追加起訴，得於審判期日以言詞為之。」刑事訴訟
    法第265 條第2 項定有明文，是檢察官於本院上開準備程序
    期日當庭追加之部分顯與上開規定不符，自應依刑事訴訟法
    第303 條第1 款之規定諭知不受理之判決，此部分並不經言
    詞辯論為之。
據上論結，應依刑事訴訟法第301 條第1 項、第303 條第1 款、
第307條，判決如主文。
本案經檢察官蔡奇曉到庭執行職務
中    華    民    國    99    年    2     月    11    日
                  刑事第三庭審判長法  官  謝順輝
                                  法  官  柯姿佐
                                  法  官  曾雨明
以上正本證明與原本無異。
如不服本判決應於收受判決後10日內向本院提出上訴書狀，並應
敘述具體理由。其未敘述上訴理由者，應於上訴期間屆滿後20日
內向本院補提理由書(均須按他造當事人之人數附繕本)「切勿逕
送上級法院」。
                                  書記官  蘇  萱
中    華    民    國    99    年    2     月    11    日

司法院資訊處製作；財團法人民間司法改革基金會備份。
